臺灣高等法院臺南分院民事裁定　　96年度抗字第3號
抗　告　人　尊華實業股份有限公司
法定代理人　己○○
相　對　人　台新國際商業銀行股份有限公司
法定代理人　蔡孟峰
代　理　人　甲○○
相　對　人　臺灣中小企業銀行股份有限公司
法定代理人　庚○○
代　理　人　戊○○
相　對　人　華僑商業銀行股份有限公司
法定代理人　乙○○
代　理　人　丙○○
相　對　人　寶華商業銀行股份有限公司
法定代理人　丁○○
上列抗告人因相對人（債權人）台新國際商業銀行股份有限公司
與相對人（債務人）己○○間請求給付借款強制執行事件，聲明
異議，對於中華民國95年12月4日臺灣臺南地方法院95年度執字
第20333號裁定提起抗告，本院裁定如下：
    主    文
抗告駁回。
抗告程序費用由抗告人負擔。
    理    由
一、本件聲明人即抗告人尊華實業股份有限公司於原審法院聲明
    意旨略以：本件相對人（債權人）台新國際商業銀行股份有
    限公司（下稱台新銀行）與相對人（債務人）己○○間請求
    給付借款強制執行事件（原審95年度執字第20333號）所查
    封拍賣之債務人己○○所有如原裁定附表所示之坐落台南市
    安平區○○段92地號土地（下稱系爭土地），暨其上9010號
    建物（門牌號碼台南市安平區○○○街6號18樓之12）（下
    稱系爭建物），其拍賣公告備註欄第六點記載「債務人己○
    ○即尊華實業股份有限公司之法定代理人，該公司係受其指
    示而有管領力，（系爭建物）拍定後按債務人己○○占有現
    況點交」等語。依原審法院上開意旨，似謂抗告人公司就系
    爭建物僅係占有輔助人而非直接占有人；然查，抗告人公司
    與債務人己○○間乃從屬關係，債務人己○○係抗告人公司
    之執行業務機關，抗告人公司為主、債務人己○○為從，故
    抗告人公司並非受債務人己○○指示而有管領力。再者，抗
    告人公司之占有權源，乃係基於與債務人己○○間之無償借
    貸關係，此由附呈營利事業登記證影本可稽，其中公司所在
    地即記載系爭建物之門牌號碼，並註明僅供辦公室用，足見
    系爭建物係抗告人公司占有使用。抗告人公司設立於民國（
    下同）92年9月23日，故其對系爭建物之使用借貸，均在抵
    押權設立登記之前，故本件並非事後偽造，阻撓點交者甚明
    ，為此聲明本件拍賣公告應更正為「抗告人就系爭建物有正
    當權源之占有」云云，並提出臺南市政府營利事業登記證影
    本一件為證。
二、原審法院裁定以：
  (一)、按民法第425條出租人於租賃物交付後，承租人占有中，
      縱將其所有權讓與第三人，其租賃契約，對於受讓人仍繼
      續存在。前項規定，於未經公證之不動產租賃契約，其期
      限逾五年或未定期限者，不適用之，民法第425條定有明
      文。復按債務人應交出之不動產，現為債務人占有或於查
      封後為第三人占有者，執行法院應解除其占有，點交於買
      受人或承受人；如有拒絕交出或其他情事時，得請警察機
      關協助，上開債務人，包括為債務人之受僱人、學徒或與
      債務人共同生活而同居一家之人，或基於其他類似之關係
      ，受債務人指示而對之有管領之力者在內，強制執行法第
      99條第1項及辦理強制執行事件應行注意事項第57條第7款
      亦定有明文；再按強制執行程序進行中，關於強制執行程
      序涉及之實體上事項，執行法院於得調查認定之範圍內，
      仍得於該程序中自為判斷，最高法院94年度台抗字第649
      號裁定意旨可資參照。
  (二)、經查：抗告人於查封後之95年8月10日向原審具狀陳稱略
      以：附表所示不動產（即系爭建物）為債務人己○○所有
      權登記前已由前所有權人（陳芷蘭）於92年9月1日同意無
      償提供其使用，並設籍公司登記於該標的物在案，有當時
      之所有權人陳芷蘭出具之房屋使用同意書為憑，現債務人
      己○○亦出具切結書同意於所有權移轉後延續此一無償出
      借行為，該拍賣標的物現仍由抗告人占有使用等語（見原
      審執行卷38至42頁）；嗣原審於同年9月15日通知債務人
      己○○陳報附表所示不動產（系爭建物）現係何人使用（
      原審執行卷65頁），並據債務人己○○於同年9月28日具
      狀陳稱略以：附表所示不動產（系爭建物）於92年12月1
      日由其出具切結書，同意所有權變更登記其名下後，願延
      續前所有權人之協議即提供抗告人公司無償使用，作為抗
      告人公司設籍登記並供抗告人公司人員作為宿舍與聯絡事
      務之用（見原審執行卷71頁），上開等情有抗告人、相對
      人己○○分別於95年8月10日、95年9月28日陳報狀附卷可
      稽；是本件拍賣標的除抗告人公司占有使用外，並無他人
      占有使用，堪予認定，先予明。
  (三)、抗告人公司歷次聲明狀均載明其法定代理人為債務人己○
      ○，有其於95年8月10日、95年11月30日聲明狀在卷可稽
      （見原審執行卷38、138、139頁），復據相對人台新銀行
      提出之經濟部公司變更登記表所載，抗告人之法定代理人
      即為相對人己○○，有經濟部中部辦公室函覆之公司變更
      登記表附卷可按（見原審執行卷78至81頁），而公司係抽
      象之組織，其實際之運作均有賴於自然人之行為，本件實
      際占有使用不動產者，即為相對人己○○本人，且強制執
      行法第99條所定之債務人，包括債務人之受僱人、學徒或
      債務人共同生活而同居一家之人或基於其他類似關係，受
      債務人指示而對執行之不動產有管領力者在內，均為執行
      拍賣後點交效力之所及，自不能僅因債務人己○○於系爭
      建物設有公司，即不予點交，是抗告人如主張有執行法院
      不得逕行解除其占有之權源，自應另行起訴以求解決，方
      為適法。
  (四)、又本件債務人己○○於92年12月22日出具之切結書記載：
      聲明提供抵押之不動產（系爭土地及建物）於提供設定抵
      押權之時，確無任何租賃關係存在等字，此有抵押權人即
      併案債權人（相對人）台灣中小企業銀行股份有限公司（
      台灣中小企業銀行）提出之切結書影本附於原審執行卷73
      頁可稽。上開切結書既經債務人己○○簽章，並據以申請
      為本件抵押權登記，故上開文書內容依民事訴訟法第358
      條規定，仍應推定為真正，而具形式上證據力，自應認於
      本件抵押權設定時，債務人己○○確已向相對人台灣中小
      企業銀行陳明抵押物確無第三人之租賃權存在之情事；退
      言之，縱本件如債務人己○○具狀所稱願延續前所有權人
      陳芷蘭協議，繼續提供抗告人公司無償使用，因該契約係
      未經公證之未定有期限契約，類推適用民法第425條規定
      ，債務人己○○與抗告人間之使用借貸契約應自債務人己
      ○○辦理所有權移轉登記時始發生效力，而依司法院院字
      第1446號解釋意旨及民法第866條但書規定，其有償之租
      賃關係影響抵押權之行使者，尚可依法除去，則為無償之
      使用借貸之關係，如影響抵押權人關於抵押權之行使者，
      依舉重明輕之法理，更無不能除去之理，故債務人己○○
      嗣於本件強制執行事件，改稱抵押物早已出借抗告人云云
      ，顯有違禁反言原則，委無足採，本件原定拍賣條件為點
      交並無違誤，是抗告人之聲明異議為無理由，應予駁回，
      又依強制執行法第18條規定，除法律另有規定或法院為停
      止執行之裁定外，不停止執行，附此明。
三、抗告意旨略以：
  (一)、法人除專屬於自然人之權利義務外，得為權利義務之主體
      ，民法第26條訂有明文。故其可享有不動產所有權，更可
      以對不動產實際占有。原裁定認為實際占有使用不動產者
      為債務人己○○本人，似是而非，蓋債務人己○○係以何
      身分占有使用系爭建物？應先予釐清。原裁定理由三第一
      段已確定：「…是本件拍賣標的除抗告人公司占有使用外
      ，並無他人占有使用，…」，堪可確認。對此，原裁定似
      已前後矛盾。再者，債務人己○○係以抗告人公司「代表
      人」身分占有使用系爭建物，而非以「本人」之身分而為
      占有使用，故其法律效果直接對抗告人產生效力。亦即抗
      告人乃直接占有人，而債務人己○○係受抗告人公司機關
      指示執行業務者，其僅係占有輔助人，原裁定對此似有本
      末倒置之誤。
  (二)、原裁定另謂：…依民法第866條但書規定其有償之租賃關
      係影響抵押權之行使者，尚可依法除去，則為無償之使用
      借貸關係，…更無不能除去之理等語。然查，民法上開規
      定係指抵押權設定後發生之權利，而本件抗告人就系爭建
      物之使用借貸關係乃存在於抵押權設定之前，原裁定將之
      除去，於法應有未合。
四、按「當事人或利害關係人，對於執行法院強制執行之命令，
    或對於執行法官、書記官、執達員實施強制執行之方法，強
    制執行時應遵守之程序，或其他侵害利益之情事，得於強制
    執行程序終結前，為聲請或聲明異議。但強制執行不因而停
    止。」，強制執行法第12條定有明文；又「按債務人應交出
    之不動產，現為債務人占有或於查封後為第三人占有者，執
    行法院應解除其占有，點交於買受人或承受人，強制執行法
    第99條第1項定有明文。所稱『債務人』，包括為債務人之
    受僱人、學徒或與債務人共同生活而同居一家之人，或基於
    其他類似之關係，受債務人指示而對之有管領之力者在內」
    ，辦理強制執行事件應行注意事項第57條第7項亦定有明文
    ；再「按拍賣人之房屋，雖另設有公司，惟公司係抽象之組
    織，其實際之運作均有賴於自然人之行為，實際占有使用該
    屋者，即為債務人本人及其家屬，為執行拍賣後點交效力之
    所及，自不能僅因債務人於該房屋設有公司，即不予點交」
    （參見原審執行卷87至89頁之75年4月24日新竹地方法院民
    事法律問題研究結論暨司法院第二廳研究意見，及76年2 月
    20日臺灣臺北地方法院板橋分院民事法律問題研究結論暨司
    法院第一廳研究意見一意旨）。復按「強制執行程序進行中
    ，關於強制執行程序本身涉及之實體上事項，執行法院於得
    調查認定之範圍內，仍得於該程序中自為判斷」，亦有最高
    法院94年度台抗字第649號、89年度台抗字第239號裁定意旨
    可資參照。
五、經查：
  (一)、本件相對人即債權人台新銀行聲請執行債務人己○○所有
      系爭土地，暨其上系爭建物，而系爭建物業經原審法院於
      94年12月20日以南院慧94執全方字第3226號函辦理假扣押
      查封登記（見原審94年度執全字第3226號假扣押執行卷）
      ，原審法院乃分別定於95年11月23日上午10時30分、同年
      12月14日上午10時30分、96年1月11日上午10時30分依序
      進行第一、二、三次拍賣，據該拍賣公告附表備註欄第6
      項均載有：「假扣押查封時，據債權人代理人陳稱：查封
      之建物現由第三人承租，並據大廈管理員陳稱：現由王悅
      芬承租，另據第三人尊華實業股份有限公司具狀陳稱：現
      由其無償使用，嗣據債務人己○○具狀陳稱：現提供尊華
      實業股份有限公司無償使用，作為公司設籍登記並供其公
      司人員作為宿舍與聯絡事務之用，應買人請自行查證，惟
      查債務人己○○即尊華實業股份有限公司之法定代理人，
      該公司係受其指示而有管領力，拍定後按債務人占有現況
      點交。」等情，有原審法院95年11月23日、同年12月14日
      、及96年1月11日拍賣公告附於原審執行卷90至96頁、114
      至120頁，及157至160頁可稽。
  (二)、抗告人主張債務人己○○係以公司「代表人」身分占有使
      用系爭不動產，而非以「本人」之身分而為占有使用，故
      其法律效果直接對抗告人產生效力，亦即抗告人乃直接占
      有人，而債務人己○○係受抗告人公司機關指示執行業務
      者，其僅係占有輔助人，原裁定對此似有本末倒置之誤云
      云。然查，抗告人公司之負責人即係債務人己○○，有臺
      南市政府營利事業登記證影本附於原審執行卷39頁可按，
      復為抗告人所不爭，揆諸前揭說明，抗告人公司係抽象之
      組織，其實際之運作均有賴於債務人己○○之行為，實際
      占有使用該屋者，即為債務人己○○，應為執行拍賣後點
      交效力之所及，否則，如認為公司為法人有獨立人格，極
      易造成狡黠之徒於抵押權設定登記之後，為規避抵押物被
      拍賣後點交，而故意於抵押物內虛設家族公司，圖影響債
      權人之抵押權與減損其債權。從而，自不能僅因債務人己
      ○○於系爭建物設有公司，即不予點交，原審法院上開拍
      賣公告附表備註欄第6項均載有：「假扣押查封時，據債
      權人代理人陳稱：查封之建物現由第三人承租，並據大廈
      管理員陳稱：現由王悅芬承租，另據第三人尊華實業股份
      有限公司具狀陳稱：現由其無償使用，嗣據債務人己○○
      具狀陳稱：現提供尊華實業股份有限公司無償使用，作為
      公司設籍登記並供其公司人員作為宿舍與聯絡事務之用，
      應買人請自行查證，惟查債務人己○○即尊華實業股份有
      限公司之法定代理人，該公司係受其指示而有管領力，拍
      定後按債務人占有現況點交。」等語，核無不合。
  (三)、又債務人己○○係於92年12月17日始登記取得系爭建物之
      所有權，並於同日設定最高限額抵押權新台幣（下同）2,
      800,000元予相對人台灣中小企業銀行，有土地及建物登
      記謄本附於原審執行卷10至13頁可按，雖抗告人提出由訴
      外人陳芷蘭所出具之92年9月1日房屋使用同意書及債務人
      己○○於92年12月1日所立之切結書，並主張其就系爭建
      物之使用借貸關係乃存在於抵押權設定之前，其使用借貸
      系爭建物有正當權源，惟原審於上開三次拍賣公告附表備
      註欄第6項均載有：「拍定後按債務人占有現況點交。」
      等語，即除去抗告人使用借貸系爭建物之正當權源，於法
      未合云云。惟查抗告人公司係設立於92年9月23日，有臺
      南市政府營利事業登記證影本附於原審執行卷39頁可按，
      則抗告人公司未設立前，訴外人陳芷蘭即於92年9月1日出
      具房屋使用同意書，同意將系爭建物無償提供抗告人其使
      用，並設籍公司登記於該標的物在案，有當時之所有權人
      陳芷蘭出具之房屋使用同意書為憑，現債務人己○○亦出
      具切結書同意於所有權移轉後延續此一無償出借行為（見
      原審執行卷42、41頁），核此與常情有違；且經原審法院
      於95年8月8日派員至系爭建物現場執行會鑑，該執行會鑑
      筆錄記載「四鑑價公司與本院會合稱已由債務人之朋友帶
      領鑑價完畢，債務人之朋友已離去，詢問後，鑑價公司人
      員稱，『現無人居住使用』，但留有部分傢俱。」，有執
      行筆錄附於原審執行卷第34頁可按；再依鑑價報告所附之
      系爭建物現況室內照片，該屋整潔而空蕩，似未有人使用
      ，有照片附於原審執行卷第52至54頁可按，又上開房屋使
      用同意書及切結書均未經公證，況債務人己○○於提供系
      爭土地及建物設定最高限額抵押權2,800,000元予相對人
      台灣中小企銀行時，曾於92年12月22日出具切結書，該切
      結事項記載：「壹、提供抵押之不動產於提供設定抵押權
      之時，確無任何租賃關係存在。」等字，此有相對人台灣
      中小企業銀行提出之切結書影本附於原審執行卷73頁可按
      。上開切結書既經債務人己○○本人簽章，並據以申請為
      本件抵押權登記，故上開文書內容依民事訴訟法第358條
      規定，仍應推定為真正，而具形式上證據力，堪認於本件
      抵押權設定時，債務人己○○確已向相對人台灣中小企業
      銀行陳明系爭抵押物確無第三人之租賃權存在之情事，益
      徵抗告人主張其與債務人己○○間有無償借用系爭建物之
      事實，並不足採。
  (四)、又縱抗告人與債務人己○○間有無償借用系爭建物之關係
      存在，應自債務人己○○辦理系爭土地及建物所有權移轉
      登記時（即95年12月17日）始發生效力，而債務人己○○
      與相對人台灣中小企業銀行間所設立之抵押權登記亦係於
      95年12月17日，則類推適用民法第425條規定，及依司法
      院院字第1446號解釋意旨及民法第866條但書規定，其有
      償之租賃關係影響抵押權之行使者，尚可依法除去，則為
      無償之使用借貸之關係，如影響抵押權人關於抵押權之行
      使者，依舉重明輕之法理，更無不能除去之理，故債務人
      己○○於本件強制執行事件，陳稱系爭建物早已出借抗告
      人云云，顯無足採。況抗告人公司自95年1月1日起業已停
      業，有相對人台灣中小企業銀行所提出之經濟部商業司全
      國工商行政服務入口網站查詢結果附於原審執行卷76頁可
      按，抗告人公司亦已無使用系爭建物之必要，從而，本件
      原定三次拍賣條件之拍賣公告附表備註欄第6項均載有：
      「拍定後按債務人己○○占有現況點交。」等語，並無違
      誤。抗告人之上開主張均無足採。又系爭土地及建物於第
      三次拍賣時由第三人翰傑資產管理顧問有限公司以1,886,
      000元得標，併予明。
六、綜上所述，原裁定駁回抗告人之聲明異議，核無不合。抗告
    意旨仍執前詞指摘原裁定不當，求予廢棄，非有理由，應予
    駁回。
七、據上論結，本件抗告為無理由，依強制執行法第30條之1、
    民事訴訟法第495條之1第1項、第449條第1項、第95條、第
    78條，裁定如主文。
中　　華　　民　　國　　96　　年　　1　　月　　30　　 日
                  民事第一庭    　審判長法　官  林金村
　　　　　　　　　　　　　　　　        法　官  林輝雄
　　　　　　　　　　　　　　　　        法　官  胡景彬
上為正本係照原本作成。
如不服本裁定，僅得於收受本裁定正本送達後10日內以適用法規
顯有錯誤為理由，向本院提出再抗告狀（須附繕本），依法應繳
納抗告費新台幣1千元，並委任律師為訴訟代理人，經本院許可
後始可再抗告於最高法院。
中　　華　　民　　國　　96　　年　　1 　　月　　30　　日
                                        書記官　趙玲瓏
【附記】
民事訴訟法第495條之1第2項準用同法第466條之1第1、2項規定：
(1)對於第二審判決上訴，上訴人應委任律師為訴訟代理人。但上
  訴人或其法定代理人具有律師資格者，不在此限。
(2)上訴人之配偶、三親等內之血親、二親等內之姻親，或上訴人
  為法人、中央或地方機關時，其所屬專任人員具有律師資格並
  經法院認為適當者，亦得為第三審訴訟代理人。
